臺灣高等法院臺中分院民事判決　　　九十一年度上易字第一五七號
　　上訴人即附帶被上訴人　甲○.
　　被上訴人即附帶上訴人　乙○.
右當事人間損害賠償等事件，上訴人對於中華民國九十一年三月二十日台灣台中地方
法院第一審判決（九十一年度訴字第二八四號），提起上訴，被上訴人並提起附帶上
訴，並為訴之追加，本院判決如左：
　　　主　　　文
甲○○之上訴駁回。
乙○○之附帶上訴及追加之訴均駁回。
第二審訴訟費用，由兩造各自負擔。
　　　事實及理由
壹、聲明部分：
一、上訴人即附帶被上訴人（下稱上訴人）方面：
　(一)上訴聲明：求為判決：
  　1.原判決不利上訴人部分廢棄。
  　2.右開廢棄部分，被上訴人在第一審之訴及假執行之聲請均駁回。
  　3.第一、二審訴訟費用均由被上訴人負擔。
  (二)附帶被上訴部分答辯聲明：被上訴人之附帶上訴駁回。
二、被上訴人即附帶上訴人（下稱被上訴人）方面：求為判決：
  (一)答辯聲明：駁回上訴人之上訴。
  (二)附帶上訴聲明：
  　1.原判決關於左項不利被上訴人部分廢棄。
    2.上訴人應再給付被上訴人新台幣（下同）壹拾萬元及自九十一年一月二十六日
      起至清償日止，按年息百分之五計算之利息。
  (三)追加之訴聲明：
  　上訴人應再在中國時報登載同一道歉啟事一日。
貳、程序方面：
　　被上訴人以上訴人同一妨害其名譽之事由，於本院擴張聲明，請求上訴人應另在
　　中國時報刊登與原判決主文所載相同之道歉啟事一日，係基於同一基礎事實，而
　　為聲明擴張，其為訴之追加，依民事訴訟法第四百四十六條第一項但書、第二百
　　五十五條第一項第二、三款之規定，無庸他造同意，即得為之，其所為訴之追加
　　，與法律規定之要件相合，應予准許。
、得心證之理由：
一、原被上訴人乙○○主張：緣伊任職於靜宜大學推廣教育中心，因上訴人欠債不還
　　，伊乃於民國（下同）九十年十一月十三日執台灣台中地方法院九十年度裁全十
　　字第一二五三三號假扣押裁定查封上訴人所有之財產，詎上訴人因此懷恨在心，
　　明知伊上開假扣押查封係依法律程序處理，竟惡意於九十年十二月二十一日以存
　　證信函指摘及傳述如原判決附表（下稱附表）編號一至四所示內容之不實事項以
　　攻訐伊，並以副本告知伊任職學校之主任即訴外人杜宏毅，造成伊名譽受損而遭
　　受極大之痛苦。依民法第十八條第一項、同法第一百九十五條第一項規定，伊自
　　得請求上訴人賠償伊非財產上之損害，並為回復名譽之處分等情，爰依上開規定
　　提起本件訴訟，求為：(一)上訴人應給伊二十萬元，及自起訴狀繕本送達翌日起至
　　清償日止，按年息百分之五計算之利息。(二)上訴人應在聯合報第一版，版面寬五
　　公分、長十公分，登載如下啟事：「道歉啟事：本人前於民國九十年十二月十一
　　日以存證信函指摘及傳述對乙○○先生不實之事項，造成乙○○先生名譽受到損
　　害，本人深感後悔，特登報向乙○○先生公開道歉，以示誠意。道歉人甲○○謹
　　上」三日之判決（關於請求在聯合報登報部分，原判決判准登報一日，而駁回被
　　上訴人其餘之訴，未據被上訴人聲明不服）。並於本院擴張聲明，求為判決命上
　　訴人在中國時報同一道歉啟事一日。
二、上訴人則以：伊存證信函所述之內容均實在，被上訴人之名譽並未受損，亦無受
    有精神痛苦。蓋刑法上妨害名譽罪之成立，係以公然侮辱或意圖散布於眾而指摘
    或傳述足以毀損他人名譽之事為構成要件，即必惡意而捏造虛構事實始足當之。
    而被上訴人確有將身分證配偶欄變造為空白，藉達財色兼收之手段，並有盜取伊
    存摺盜領存款之竊盜罪行，此皆係其遊走法律邊緣所種之因果，焉有名譽受損之
　　可言。伊寄存證信函副本時乃將證物一併寄送，該證物可證明伊存證信函所述內
　　容均屬事實。伊將存證信函副本寄給被上訴人學校主任是為了讓主任知道被上訴
　　人之人格，不要誤人子弟。伊與被上訴人交往時其已離婚，後來又與前妻復合，
　　同時與伊交往，被上訴人前妻知情後才提供上開證物給伊云云為抗辯。
三、原審法院審理後，斟酌兩造之主張及攻擊防禦方法之結果，認被上訴人之訴為一
    部有理由，一部無理由，而為被上訴人一部勝訴之判決，諭知：(一)上訴人應給付
    被上訴人壹拾萬元及自民國九十一年一月二十六日起至清償日止，按年息百分之
　　五計算之利息。(二)上訴人應在聯合報第一版，版面寬五公分、長十公分，登載如
　　下啟事：「道歉啟事：本人前於民國九十年十二月十一日以存證信函指摘及傳述
　　對乙○○先生不實之事項，造成乙○○先生名譽受到損害，特登報向乙○○先生
　　公開道歉，以示誠意。道歉人甲○○謹上」壹日。而駁回被上訴人其餘之訴。上
　　訴人就其敗訴部分聲明不服，提起上訴，求為判決如右開上訴聲明之所示。被上
　　訴人亦提起附帶上訴，並為訴之追加，求為判決如右開聲明之所示。
四、查被上訴人主張其任職於靜宜大學推廣教育中心，因其於九十年十一月十三日執
　　台灣台中地方法院九十年度裁全十字第一二五三三號假扣押裁定查封上訴人所有
　　之財產，上訴人竟於九十年十二月二十一日以存證信函指摘及傳述如附表編號一
　　至四所示內容之事項以攻訐之，並以副本告知被上訴人任職學校之主任訴外人杜
　　宏毅等事實，業據被上訴人提出存證信函、假扣押裁定各一件為證，且為上訴人
　　所不爭執，堪信為真實。
五、上訴人雖抗辯：存證信函所述內容均屬實在，被上訴人名譽並未受損，亦無受有
　　精神痛苦云云。惟按不法侵害他人之身體、健康、名譽、自由、信用、隱私、貞
　　操，或不法侵害其他人格法益而情節重大者，被害人雖非財產上之損害，亦得請
　　求賠償相當之金額。其名譽被侵害者，並得請求為回復名譽之適當處分，民法第
　　一百九十五條第一項規定甚明。而名譽為人格之社會評價，名譽有無受侵害，應
　　以社會上對其評價是否貶損以為斷。刑法上妨害名譽罪之成立，固以公然侮辱或
　　意圖散布於眾而指摘或傳述足以毀損他人名譽之事為要件。惟在民法上，苟與公
　　共利益無關，且無刑法第三百十一條所定情形，若已將足以毀損他人名譽之事表
　　白於特定第三人，縱未至公然侮辱之程度，且無散布於眾之意圖，亦應認係名譽
　　之侵害，蓋既對於第三人表白足以毀損他人名譽之事，則其人之社會評價，不免
　　因而受有貶損。查本件上訴人雖辯稱其存證信函所述內容均屬實在，並以前詞置
　　辯，提出被上訴人之前妻所寫答辯狀，被上訴人與訴外人顏秀玲所立之和解書、
　　被上訴人之母所著「我的歷史」一文、被上訴人所寫之信等件為證。惟查，被上
　　訴人前妻即訴外人黃賢賢所書寫之答辯狀，固多有關於被上訴人劣行之敘述，惟
　　該答辯狀乃係其與被上訴人因離婚事件涉訟時，立於訴訟對立當事人地位所為之
　　片面陳述，並不足作為認定被上訴人確有其事之證據。而被上訴人與訴外人蔡佩
　　瑾書立之借據一紙僅能證明其間有金錢借貸關係，而該借據所載內容並無利息之
　　約定，並不能證明被上訴人有重利即俗稱「放高利貸」及逼使他人寫借據等劣行
　　；另被上訴人與訴外人顏于玲所立之和解書僅能證明其間有債務糾紛，而由被上
　　訴人寫給上訴人之信之內容及由假扣押裁定雖可證明其間曾有感情及金錢債務糾
　　紛，但不能證明被上訴人向上訴人騙取財色或歛財等情，又被上訴人母親訴外人
　　王金鶯所著「我的歷史」一文固載有被上訴人未盡孝道，毆打母親，對被上訴人
　　多所指摘之敘述，然王金鶯與被上訴人乃為母子關係，且該文章係被上訴人母親
　　之回顧一生之著作，縱屬實情，亦屬其家庭私事，不足為外人道。上訴人就存證
　　信函內關於上開事項之記載或屬不能證明為真實，或就被上訴人本不為他人知悉
　　之私德事項予以指摘、傳述，而觀諸存證信函中如附表編號一至四所述內容關於
　　「桃色花邊」、「被味全基金會勒令解雇」、「據說其中尚牽涉到操守行為」、
　　「以高利貸方式借款」、「逼使蔡小姐簽寫借款憑證」、「騙色或歛財勾當」、
　　「達到騙取財色之手段」「眼見歛財未達，心有未甘，藉其教授名器，以莫須有
　　理由查封本人銀行所有帳戶予以查封」、「毆打老邁母親行為」等文字用語，均
　　對被上訴人人格多所詆毀，被告將載有上開內容之存證信函副本寄送予被上訴人
　　任職學校主任杜宏毅，表白於特定第三人，且任何第三人得知上開內容，均將嚴
　　重貶損對於被上訴人之人格評價，是上訴人上開行為自足以產生貶損被上訴人之
　　名譽之結果，況上訴人亦自承：將存證信函副本寄給被上訴人學校主任是為了讓
　　主任知道被上訴人的人格，不要誤人子弟等語。是上訴人亦明知其上開行為足以
　　產生毀損被上訴人名譽之結果，仍故意為之。雖上訴人辯稱：被上訴人品德有重
　　大瑕疵，勢必污染校園聖上，伊因身受其害，乃就其虛偽之一面，可受公評之事
　　，提供予校方主管參考云云，惟按之上訴人所述多所貶損被上訴人聲譽之事實，
　　乃屬其家務事或僅止於涉及私德之事，均非直接與校務或其教職有關之事，自非
　　直接涉及公共利益而可受公評之事，上訴人並擅加評斷貶損，更不具刑法第三百
　　十一條之免責條件，其竟仍故意為之，即屬故意不法侵害被上訴人之名譽，自應
　　負侵權行為損害賠償責任。上訴人辯稱：被上訴人名譽並未受損云云，顯不足採
　　。
六、上訴人故意不法侵害被上訴人之名譽，已如前述，被上訴人依前揭法律之規定，
　　自得請求上訴人以相當金額賠償非財產上之損害及為回復名譽之適當處分，則本
　　件被上訴人對上訴人所請求之損害賠償之請求，應否准許，茲分述如次：
　(一)非財產上之損害賠償部分：查被上訴人主張因上訴人以上開行為，不法侵害其名
　　譽，致其精神受有痛苦，自可採信。本院斟酌上訴人侵害被上訴人名譽之內容、
　　程度，及上訴人因與被上訴人間有感情及債務糾紛，對被上訴人不滿而起，且其
　　寄發存證信函之對象僅對被上訴人及其任職學校之主任為之，被上訴人名譽遭受
　　侵害之程度尚非重大之情節，又審酌被上訴人為碩士學歷，現在靜宜大學推廣中
　　心擔任行政工作，月薪約四萬五元至五萬元之間，被上訴人和其弟在嘉義共有一
　　棟透天四層樓房屋及基地，被上訴人存款約三十萬元到五十萬元之間；上訴人現
　　任電腦公司監察人，月入八萬六千元等兩造不爭執之事實等一切情狀，認本件被
　　上訴人請求上訴人賠償二十萬元之精神慰撫金，尚嫌過高，應予核減為十萬元，
　　方屬公允。
　(二)回復名譽之處分部分：被上訴人請求上訴人應在聯合報及中國時報第一版刊登如
　　其聲明第二項所示之道歉啟事，經本院審酌被上訴人所指定上訴人刊登道歉啟示
　　之廣告媒體之種類、版面等，認其內容以如原判決主文第二項所示之道歉啟事，
　　及刊登一日為適當，逾此部分之請求，為無理由，應予駁回。
七、又按給付無確定期限者，債務人自得請求給付之時，經其催告而未為給付，自受
　　催告時起遲延責任，民法第二百二十九條第二項前段定有明文。從而，被上訴人
　　本於侵權行為損害賠償之法律關係，訴請上訴人給付伊十萬元，及自起訴狀繕本
　　送達翌日即九十一年一月二十六日起至清償日止，按週年利率百分之五計算之利
　　息，並在聯合報第一版刊登如主文第二項所示之道歉啟事一日，洵屬正當，應予
　　准許。逾此部分之請求，即非有據，應予駁回。
八、綜上，原審法院就被上訴人右開請求應予准許部分為上訴人敗訴之判決，並就原
    判決主文第一項所命之給付，依兩造之陳明，各酌定相當之擔保金額，分別為假
    執行及准免為假執行之宣告，依法均無不合，上訴人甲○○上訴意旨仍執陳詞，
    就其敗訴部分，指摘原判決不當，聲明求予廢棄改判，為無理由，應予駁回。又
    參酌兩造之身分、資力及上訴人貶損被上訴人名譽之程度，暨其他一切情形，原
    判決所核定應受賠償精神慰撫金數額及回復名譽之處分方法，至屬相當，被上訴
    人附帶上訴請求再命上訴人給付十萬元精神慰撫金，並追加請求上訴人在中國時
    報同一版面增刊同一道歉啟事一百，均無理由，不應准許，皆予駁回。
九、本件事證已臻明確，兩造之其餘主張及舉證，核與判決不生影響，爰不一一論述
    ，併此明。
肆、據上論結，本件上訴、附帶上訴及被上訴人之追加之訴，均無理由，依民事訴訟
　　法第四百四十九條第一項、第七十八條，判決如主文。
中　　　華　　　民　　　國　　九十一　　年　　　七　　　月　　 三十　　 日
~B1民事第五庭審判長法　官　陳滿賢
~B2　　　　　　　　法　官　邱森樟
~B3　　　　　　　　法　官　朱　樑
右為正本係照原本作成。
兩造均不得上訴。
~B　　　　　　　　書記官　陳秀真
中　　　華　　　民　　　國　　九十一　　年　　　七　　　月　　三十一　　日
                                                                        Ｙ
